【裁判字號】    97,台上,1273
【裁判日期】    970619
【裁判案由】    拆屋還地
【裁判全文】
最高法院民事判決            九十七年度台上字第一二七三號
上  訴  人  甲○○
            乙○○
            丙○○
            丁○○
共      同
訴訟代理人  吳瑞堯律師
            周思傑律師
被 上訴 人  戊○○
上列當事人間請求拆屋還地事件，上訴人對於中華民國九十六年
十二月十九日台灣高等法院台中分院第二審判決（九十六年度上
字第二四六號），提起上訴，本院判決如下：
    主  文
原判決廢棄，發回台灣高等法院台中分院。
    理  由
本件被上訴人主張：坐落彰化縣花壇鄉○○段九、九之一地號土
地（下稱系爭土地）為伊所有，上訴人對系爭土地並無合法使用
權源，竟在如原判決附圖所示Ｂ、Ｃ、Ｅ部分搭建一樓磚造平房
及三樓加強磚造建物（下稱系爭建物），自屬無權占有等情，依
民法第七百六十七條之規定，求為命上訴人拆屋還地之判決。
上訴人則以：系爭建物是由上訴人甲○○與訴外人李松川共同建
造，李松川死亡後由上訴人乙○○、丁○○、丙○○（下稱上訴
人乙○○等三人）繼承。系爭土地於訴外人李水明死亡後，亦由
上訴人乙○○等三人共同繼承，伊基於民法第八百七十六條規定
之法定地上權占有系爭土地，自屬有權占有等語，資為抗辯。
原審維持第一審所為命上訴人拆屋還地之判決，駁回上訴人之上
訴，無非以：系爭土地原為訴外人李水明所有，於民國八十八年
五月十一日設定本金最高限額抵押權予兆豐銀行，嗣李水明於八
十八年七月十日死亡，系爭土地由訴外人李松林、李振棠、李寶
華、張李葉及上訴人乙○○等三人繼承，為兩造所不爭執，並有
他項權利證明書、土地登記謄本、繼承系統表、戶籍登記簿謄本
附卷可稽。又系爭建物原為李松川與上訴人甲○○共有，嗣李松
川於七十八年七月七日死亡，其應有部分由上訴人繼承。故李水
明設定上開最高限額抵押權於兆豐銀行時，系爭土地及其土地上
建築物並非同一人所有。且系爭土地於設定抵押權後，其共有人
有李松林、李振棠、李寶華、張李葉及上訴人乙○○等三人，而
系爭建物之共有人除上訴人乙○○等三人外，尚有上訴人甲○○
。被上訴人於九十五年十二月一日經由法院拍賣取得系爭土地時
，系爭土地及土地上建築物亦非同屬一人所有，尚難認有修正前
民法第八百七十六條第一項規定之法定地上權之適用。又系爭土
地及建物亦非同一人所有，亦不符合民法第四百二十五條之一之
規定。上訴人主張有民法第八百七十六條規定之法定地上權，或
租賃之法律關係，不足採取。從而，被上訴人依民法第七百六十
七條之規定，請求上訴人拆屋還地，應予准許等詞，為其判斷之
基礎。
按土地及其土地上之建築物，同屬於一人所有，而僅以土地或建
築物為抵押者，於抵押物拍賣時，視為已有地上權之設定，其地
租由當事人協議定之，協議不諧時，得聲請法院定之，修正前民
法第八百七十六條第一項定有明文。其立法目的乃基於保護房屋
使用權之考量，使房屋所有權與土地利用權結成一體，促進房屋
所有權之安定性，俾調和土地與房屋之利用關係，以避免危害社
會經濟，並維護公平。因此，在判斷法定地上權是否成立，應以
社會經濟之公益及抵押權當事人合理利益之維護，為重要之基礎
。又民法第八百七十六條第一項之法定抵押權，雖須以該建築物
於土地設定抵押權時業已存在為要件，惟若在抵押權設定當時，
土地及其地上之建築物非屬同一人所有，但在抵押權實行時，該
建物與抵押之土地已歸相同之人所有，或雖非完全相同，但建物
所有人與土地其他所有人間均具有密切之親屬關係者，為貫徹立
法目的，似宜解為仍有該條之適用。系爭土地設定抵押權予兆豐
銀行時，原為訴外人李水明（依戶籍謄本所載為李松川之父）所
有，李水明死亡後，系爭土地由其子女即訴外人李松林、李振棠
、李寶華、張李葉，及上訴人乙○○等三人繼承。又系爭建物原
為李松川（依戶籍謄本所載為上訴人乙○○等三人之父）與其配
偶即上訴人甲○○共有，李松川死亡後，其應有部分由上訴人繼
承，乃原審認定之事實。則本件在抵押權設定當時，土地及其地
上之建築物雖非屬同一人所有，但系爭土地與其上建物之所有人
具有親子、媳婦之關係，抵押權人應可預見該建物在系爭土地上
有利用權存在，而得以該建物將可能繼續存在，作為其抵押物價
值之評價基準，對其合理之利益並不致有不測之危害。且在抵押
權實行時，該建物之所有人為上訴人四人（即上訴人乙○○等三
人與其母甲○○），其中上訴人乙○○等三人均為抵押土地之所
有人（共有人），其餘之土地所有人與上訴人間亦具有母子或兄
弟姊妹之關係，而上訴人乙○○等三人又係基於繼承之自然原因
而成為系爭土地之共有人，並非基於人為因素所形成，似此情形
，能否謂無民法第八百七十六條第一項之適用，即非無進一步研
求之餘地。原審未遑詳為推敲勾稽，遽以前揭理由為上訴人不利
之論斷，尚有可議。上訴論旨，執此指摘原判決不當，求予廢棄
，非無理由。
據上論結，本件上訴為有理由。依民事訴訟法第四百七十七條第
一項、第四百七十八條第二項，判決如主文。
中    華    民    國  九十七  年    六    月   十九   日
                      最高法院民事第六庭
                          審判長法官  朱  建  男
                                法官  顏  南  全
                                法官  林  大  洋
                                法官  蘇  清  恭
                                法官  陳  碧  玉
      本件正本證明與原本無異
                                      書  記  官
中    華    民    國  九十七  年    六    月   三十   日
                                                    Ｒ


司法院資訊處製作；財團法人民間司法改革基金會備份。
